ACORDAO-COMPLETO-2395274

ACÓRDÃO 1431/2020 ATA 6/2020 - SEGUNDA CÂMARA

VISTOS, relatados e discutidos estes autos de tomada de contas especial instaurada em razão da impugnação total das despesas realizadas com os recursos oriundos do Convênio 1411/2001, celebrado entre a Fundação Nacional de Saúde e o Município de Cachoeirinha/TO visando à execução de sistema de esgotamento sanitário na municipalidade,
ACORDAM os Ministros do Tribunal de Contas da União, reunidos em sessão da 2ª Câmara, em:
9.1. excluir a empresa Compactel Incorporadora e Construções Ltda. do rol de responsáveis desta tomada de contas especial;
9.2. acolher as alegações de defesa apresentadas pelo Sr. Zélio Herculano de Castro;
9.3. julgar regulares as presentes contas, com fundamento nos arts. 1º, inciso I, 16, inciso I, 17 e 23, inciso I, da Lei 8.443/1992 c/c os arts. 1º, inciso I, 207 e 214, inciso I, do Regimento Interno do TCU, dando ao responsável quitação plena;
9.4. dar ciência deste acórdão ao responsável, ao Município de Cachoeirinha/TO e à Fundação Nacional de Saúde.

Tomada de contas especial instaurada em razão da impugnação total das despesas realizadas com os recursos oriundos do Convênio 1411/2001, celebrado entre a Fundação Nacional de Saúde e o Município de Cachoeirinha/TO visando à execução de sistema de esgotamento sanitário na municipalidade

Segunda Câmara

Município de Cachoeirinha/TO.

3. Interessados/Responsáveis:
3.1. Interessado: Superintendência Estadual da Funasa no Tocantins (26.989.350/0614-17).
3.2. Responsáveis: Compactel Incorporadora e Construções Ltda (05.110.181/0001-22); Zélio Herculano de Castro (XXX.945.501-XX).

13.1. Ministros presentes: Ana Arraes (Presidente), Augusto Nardes (Relator), Aroldo Cedraz e Raimundo Carreiro.
13.2. Ministro-Substituto presente: André Luís de Carvalho.

AUGUSTO NARDES

Transcrevo, a seguir, o exame empreendido pelo auditor encarregado do exame do feito no âmbito da Secretaria de Controle Externo de Tomada de Contas Especial (peça 67) : 
“INTRODUÇÃO
Cuidam os autos de Tomada de Contas Especial instaurada pela Fundação Nacional de Saúde (Funasa) , em desfavor do Sr. Zélio Herculano de Castro (CPF: XXX.945.501-XX) , na condição ex-prefeito (gestão 2001-2004) , solidariamente com a Compactel Incorporadora e Construções Ltda. (CNPJ: 05.110.181/0001-22) , na condição de empresa contratada pelo poder público, em razão da impugnação total das despesas realizadas com os recursos públicos repassados por força do Convênio 1411/2001 (Siafi 450287) , celebrado entre o município de Cachoerinha/TO e a referida fundação.
HISTÓRICO
De acordo com as informações colhidas do ajuste (peça 1, p. 32-39) e do respectivo plano de trabalho (peça 1, p. 20-22) , o objeto pactuado entre as partes foi a execução de sistema de esgotamento sanitário naquela municipalidade, com 5.364 metros de rede coletora, 281 metros de linha de recalque, uma estação elevatória, 265 ligações domiciliares e uma estação de tratamento, composta de lagoa anaeróbia e facultativa, bem como o desenvolvimento de Programa de Educação em Saúde e Mobilização Social (PESMS) .
A vigência estabelecida inicialmente foi de 31/12/2001 a 30/9/2002, de acordo com a cláusula nona (peça 1, p. 37) . Após sucessivas prorrogações, a execução se estendeu até 18/9/2004, conforme aditivos firmados devido a atrasos nas liberações de recursos e alterações no plano de trabalho (peça 1, p. 60, 67, 81, 113, 124, 128-129) , com prazo final para prestação de contas a ser apresentada na forma da legislação aplicável em sessenta dias, até 17/11/2004 (peça 1, p. 37) .
Para executá-lo, conforme o disposto nas cláusulas terceira e quarta (peça 1, p. 35) , foram previstos R$ 1.029.399,17, sendo R$ 977.929,21 a cargo da União e R$ 51.469,96 a título de contrapartida municipal. Os recursos federais, por sua vez, foram repassados em três parcelas, no montante integralmente pactuado, da seguinte forma:
Tabela 1 – Repasses da Funasa
	Ordem Bancária
	Data de emissão
	Valor (R$) 

	2002OB005730
	4/6/2002
	325.976,40

	2002OB011294
	1º/10/2002
	325.976,40

	2002OB014467
	26/12/2002
	325.976,41

	Total
	977.929,21

	Fonte: lista de ordens bancárias (peça 1, p. 15) .

No decorrer da execução do ajuste, em um primeiro momento, a Divisão de Engenharia e Saúde Pública (Diesp) da Coordenação Regional da Funasa em Tocantins (Core-TO) , em visita técnica realizada em 16/7/2002, informou que as obras previstas no convênio foram iniciadas em 14/6/2001, a execução física se encontrava com 20% do objeto previsto até aquela data, nos termos do Parecer Técnico, de 21/7/2002 (peça 1, p. 55) .
Em despacho da Coordenação Geral de Convênios da Funasa de 19/12/2002 (peça 1, p. 64) , consta que houve aprovação da prestação de contas parcial apresentada pela Prefeitura de Cachoeirinha por meio do Ofício nº 91/2002, de 18/10/2002 (peça 1, p. 131) .
O Relatório de Visita Técnica 2/2003, realizada em 6/2/2003, esclareceu que a obra vinha sendo executada em conformidade com o especificado no projeto e os diversos serviços discriminados apresentavam diferentes percentuais de execução, sendo que a construção da rede coletora já havia sido concluída em 40% (peça 1, p. 75) . Esse percentual de execução da rede coletora elevou-se para 60% no Relatório de Visita Técnica 3/2003, realizada em 6/4/2003 (peça 1, p. 76) e para 80% no relatório de Visita Técnica 4/2003, realizada em 9/5/2003 (peça 1, p. 84) .
Ainda no Relatório de Visita Técnica 4/2003, constou alerta ao gestor municipal para a necessidade de encaminhar à Funasa solicitação de substituição do sistema de tratamento, em função da inviabilidade do local escolhido para a implantação das lagoas (peça 1, p. 84) .
Em relação a essa questão, em 29/8/2002, a Prefeitura de Cachoeirinha (TO) já havia encaminhado justificativa técnica para mudança de concepção do sistema de tratamento de esgoto do projeto, que sugeria a substituição da lagoa anaeróbia/facultativa por sistema de reator anaeróbio de fluxo ascendente seguido de filtro biológico e leito de secagem, que apresentaria os seguintes pontos positivos: ocupação de área menor; menor volume de escavações; menor custo para implantação; comprovada eficiência técnica.
O documento também esclarecia que a área prevista no projeto original não era suscetível de desapropriação, por se encontrar em litígio judicial. O saldo positivo de recursos decorrentes da substituição, da ordem de R$ 65.367,95, acrescido dos rendimentos decorrentes da aplicação dos recursos repassados pela Funasa, no valor de R$ 20.613,69, passariam a ser investidos na ampliação das metas inicialmente previstas, conforme Tabela 2 (peça 1, p. 95-96) .
Tabela 1 – Planilha orçamentária – ampliação fases/metas
	Item
	Discriminação
	Quant.
	Valor unitário (R$) 
	Valor total (R$) 

	1
	Ampliar a rede coletora de esgoto pvc/ocre Dn. 150mm incluindo todos os serviços
	1.398 metros
	56,46
	78.924,04

	2
	Implantar ramal domiciliar para rede coletora de esgoto incl. caixa de passagem
	40 unid.
	176,44
	7.057,60

	Total
	85.981,64

Fonte: Justificativa técnica encaminhada pela Prefeitura de Cachoeirinha (TO) (peça 1, p. 95-96) .
Nota: Conforme se pode observar a partir da leitura do § 17, a seguir, outros ajustes, além dos expressos nesta tabela, acabaram sendo realizados no plano de trabalho.				
Em 7/11/2003, após solucionadas pendências apontadas pela Coordenação de Engenharia da Funasa (peça 1, p. 99-100) , a proposta de substituição apresentada pela prefeitura recebeu parecer técnico favorável do Departamento de Engenharia e Saúde Pública daquela fundação (peça 1, p. 107) e foi aprovada pela Diesp da Core-TO em 18/11/2003 (peça 1, p. 109) .
À peça 1, p. 119 a 121, foi acostado o novo plano de trabalho, subscrito em 14/8/2003, com as alterações incorporadas. No campo descrição sintética do objeto, consta a informação de que “com os recursos da aplicação financeira aumentará mais 40 ligações domiciliares, 1.585 m de rede coletora e 271 m de linha de recalque, beneficiando assim mais 40 famílias e 150 beneficiários diretos”.
Tabela 2 – Especificação do plano de trabalho
	Meta
	Etapa/ fase
	Especificação
	Un.
	Quant.

	1
		Sistema de esgotamento sanitário
		
		1.1
	Serviços preliminares
	unid.
	1

		1.2
	Tratamento preliminar
	unid.
	1

		1.3
	Rede coletora
	metro
	6.949

		1.4
	Linha de recalque
	metro
	552

		1.5
	Elevatória
	unid.
	2

		1.6
	Emissários
	metro
	449

		1.7
	Reator anaeróbio
	unid.
	1

		1.8
	Filtro biológico
	unid.
	1

		1.9
	Leito de secagem
	unid.
	1

		1.10
	Ligações domiciliares
	unid.
	305

		1.11
	Casa do operador
	unid. 
	1

	2
	1.1
	Programa de Educação em Saúde e Mobilização Social
	progr.
	1

Fonte: Plano de Trabalho – Anexo V – Cronograma de Execução e Plano de Aplicação (peça 1, p. 120) .
Em 15/2/2005, a Coordenação Regional da Funasa em Tocantins, por meio do Ofício 110/ASCOM/CORETO/FUNASA, requereu ao município de Cachoeirinha/TO o encaminhamento de relatório para viabilizar a análise da prestação de contas da execução técnica do Programa de Educação em Saúde e Mobilização Social (PESMS) , que integra o Plano de Trabalho (peça 1, p. 133) .
Em consonância com o Relatório de Visita Técnica 1/2005, realizada em 28/4/2005 Consta da peça 1, p. 134 a 137, com exceção do PESMS, todos os serviços discriminados na planilha orçamentária reformulada apresentavam percentual de execução de 100%. O relatório esclareceu que, “quanto ao objeto pactuado, no aspecto de engenharia as metas foram alcançadas em sua plenitude”. Assinalou, entretanto, que se fazia necessária a conclusão das ligações intradocimiciliares, tendo em vista que apenas 38 haviam sido executadas, e a manutenção do sistema implantado. Ressaltou, ainda, a necessidade de que a Funasa disponibilizasse recursos financeiros para a execução das ligações intradomiciliares faltantes. Em mesmo relatório, foram relacionados os seguintes documentos, que deveriam ser apresentados para possibilitar a emissão do Parecer Técnico Conclusivo:
a) termo de recebimento definitivo das obras;
b) licença de operação expedida pelo órgão ambiental (Naturatins) ;
c) proposta com cronograma para execução das ligações intradomiciliares;
d) cadastro técnico de todos os serviços executados;
e) projeto de sustentabilidade das ações implantadas, pois o município não havia implantado sistema tarifário e ainda não havia sido criado o Serviço Autônomo de Água e Esgoto - SAAE, conforme proposta apresentada na assinatura do convênio (não presente nos autos) .
A prestação de contas final do convênio, que teria sido encaminhada pelo convenente por meio do ofício GAB 52/04, de 14/1/2004 (peça 1, p. 144) , não consta dos autos. Não obstante, é possível localizar a documentação referente à análise realizada pela Coordenação de Prestação de Contas (Copon) da Funasa em 8/5/2006 (peça 1, p. 139-146) . O Parecer Financeiro 52/06, que integra esta documentação, listou variadas impropriedades/irregularidades relacionadas a incorreções no preenchimento dos formulários encaminhados, extratos bancários incompletos, documentos não apresentados, assim como consignou a execução física de 100% do objeto previsto, com funcionalidade de 0%, ante a falta da conclusão das ligações intradomiciliares.
 As pendências identificadas foram comunicadas pela Coordenação Regional da Funasa ao Sr. Messias Pereira de Oliveira, então Prefeito de Cachoeirinha/TO, por meio da Notificação 54/06 GAB/COORD/EQ. DE CONVÊNIO/CORETO, de 8/5/2006, que estabeleceu prazo de quinze dias para sua regularização, sob pena de inscrição do município no cadastro de inadimplentes do SIAFI, de instauração de tomada de contas especial e posterior registro no Cadin (peça 1, p. 147-149) .
A Notificação 55/06 GAB/COORD/EQ. DE CONVÊNIO/CORETO, de mesmo teor e data da mencionada acima foi dirigida ao ex-prefeito, Sr. Zélio Herculano de Castro (peça 1, p. 150-152) . Entretanto, o documento foi devolvido pelos Correios ao remetente sem comprovação de entrega ao destinatário (peça 1, p. 153-154) .
Em resposta à Notificação 54/06, em 25/7/2006, os procuradores do Município de Cachoeirinha/TO encaminharam ofício ao Coordenador Regional da Funasa em Tocantins informando que a administração pública do município não possuía qualquer documento relacionado ao Convênio 1411/2001, razão pela qual se viu obrigada a adotar medidas judiciais contra o ex-prefeito, Sr. Zélio Herculano de Castro. O ofício requereu, ainda, a instauração da tomada de contas especial, se fosse o caso, e a suspensão de qualquer restrição cadastral contra o referido município (peça 1, p. 157) .
Transcorridos nove anos desde a última visita técnica realizada, a Diesp da Funasa promoveu inspeção conjunta dos Convênios 1411/2001 e 1145/2004 em Cachoeirinha/TO, tomando como base as metas e etapas neles pactuadas. Nos termos do Relatório de Inspeção 03/2014-TO, datado de 24/10/2014, em relação ao instrumento de repasse em deslinde nestes autos, a vistoria verificou que foram construídos tanques em lugar de lagoas, assim como explicitou diversas constatações sem especificar o convênio a que se referiam. Podem ser destacadas as seguintes: houve inúmeras alterações no plano de trabalho sem anuência da Funasa; a rede coletora apresenta afundamento em alguns trechos das ruas; o objeto do convênio não foi executado conforme pactuado; os serviços não foram concluídos; o esgoto não está sendo tratado; os objetivos do convênio não foram alcançados.
Ademais, segundo consta de petição inicial de ação civil pública movida pela Prefeitura de Cachoeirinha (TO) contra o ex-administrador municipal, Sr. Zélio Herculano de Castro, e sua vice-prefeita, Sra. Simone Alice Miranda Almeida, na gestão 2009-2012, o Convênio 1145/2004 trataria da ampliação do sistema implantado pelo Convênio 1411/2001, com a execução de 2.628 metros de rede coletora, 600 ligações domiciliares, 54 metros de linha de recalque e uma estação elevatória. Este teria sido, ainda, complementado pelo Convênio 596/2007, que também diz respeito a sistema de esgotamento sanitário (peça 1, p. 202, e peça 2, p. 1-36) .
O relatório de vistoria foi sucedido pelo Parecer Financeiro Final 671/2014, datado de 21/11/2014 (peça 1, p. 166-168) , que se constituiu na reanálise da prestação de contas final do convênio 1411/2001. Das impropriedades e irregularidades constatadas na primeira análise da prestação de contas final, constantes do Parecer Financeiro 52/06, ficou esclarecido que houve a regularização apenas da pendência relacionada ao PESMS, com a aprovação pela área pertinente. O parecer reproduziu trechos do Relatório de Inspeção 03/2014-TO e concluiu que como “os serviços foram pagos e não executados pela empresa responsável pela obra, restou caracterizado o dano ao erário, uma vez que o objetivo não foi alcançado” e, em razão disso, posicionou-se pela não aprovação da prestação de contas e pela responsabilidade do ex-prefeito, Sr. Zélio Herculano de Castro, diante do prejuízo causado ao erário, em solidariedade com a empresa Compactel Incorporadora e Construções Ltda.
Diante disso, o Presidente da Funasa resolveu não aprovar a prestação de contas final do convênio, no montante de R$ 977.929,21 relativos aos recursos por ela repassados, nos termos do despacho de 25/11/2014, (peça 1, p. 181) .
Na oportunidade, a glosa do valor total do convênio e a necessidade de devolução dos valores repassados atualizados foram notificadas ao ex-Prefeito, Sr. Zélio Herculano de Castro e ao administrador da empresa Compactel Incorporadora e Construções Ltda. por meio das notificações nº 461/COPON/CGCON/DEADM e 464/COPON/CGCON/DEADM (peça 1, p. 169-178) , respectivamente, ambas de 19/11/2014. A primeira foi recebida em 22/12/2014 e a segunda em 9/12/2014 (peça 1, p. 182-183) . Ambas foram reiteradas, em 23/3/2015, por meio das notificações 101/COPON/CGCON/DEADM e 102/COPON/CGCON/DEADM (peça 1, p. 184-196) . Como essas últimas não puderam ser entregues pelo Correio, a Funasa publicou convocação para retirada das notificações no Diário Oficial da União de 28/8/2015 (peça 198-200) .
É interessante observar que no demonstrativo de débito anexado à reiteração encaminhada para a empresa Compactel Incorporadora e Construções Ltda. houve uma redução de valor em relação à notificação inicial, que previa um débito de R$ 4.355.564,65, correspondente aos valores totais repassados pelo concedente, devidamente atualizados e acrescidos de juros até 20/11/2014. Na reiteração, o valor total do débito, atualizado e acrescido de juros até 23/3/2015, atingiu o montante de R$ 2.353.662,29.
Novas notificações foram expedidas aos responsáveis em 2/2/2016. A de nº 07/2016 SUEST/SERVIÇO DE CONVÊNIOS, dirigida ao Sr. Zélio Herculano de Castro deixou claro que a sua responsabilidade recaía sobre 100% dos valores do convênio 1411/01, correspondente ao valor original de R$ 997.929,21. E a de nº 08/2015 SUEST/SERVIÇO DE CONVÊNIOS, dirigida à empresa Compactel Incorporadora e Construções Ltda., esclareceu que o prejuízo a ser ressarcido correspondia, na sua origem, a R$ 579.403,65 (peça 2, p. 37-51) . Em 13/4/2016, a Funasa publicou editais para que os responsáveis se dirigissem àquela fundação para retirar as mencionadas notificações (peça 2, p. 66) .
Consta dos autos certidão emitida pela Receita Federal do Brasil de baixa de inscrição da Empresa Compactel Incorporadora e Construções Ltda. no Cadastro Nacional da Pessoa Jurídica (CNPJ) , realizada em 9/2/2015 (peça 2, p. 67) .
Caracterizadas as irregularidades e esgotadas as medidas administrativas internas sem a obtenção do ressarcimento do débito causado aos cofres da União, o órgão instaurador, em seu Relatório de Tomada de Contas Especial, emitido em 15/7/2016 (peça 2, p. 81-90) , com a indicação circunstanciada das providências adotadas pela autoridade administrativa no instrumento de repasse em questão, pugnou pela imputação de débito, no montante original de R$ 977.929,21, ao Sr. Zélio Herculano de Castro, então Prefeito do Município de Cachoeirinha/TO, solidariamente com a Construtora Compactel Incorporadora e Construções Ltda., na condição de empresa contratada pelo poder público, em razão da não aprovação da prestação de contas final ocasionada pela impugnação total das despesas realizadas com os recursos públicos repassados por força do Convênio 1411/2001 (Siafi 450287) .
O Relatório de Auditoria 84/2017 (peça 2, p. 111-115) contém a devida manifestação acerca dos quesitos mencionados no art. 4º, inciso V e § 1º, da Instrução Normativa – TCU 71, de 28 de novembro de 2012, tendo concluído aquela instância de controle pela irregularidade das contas em consonância com o entendimento adotado pelo tomador, conforme Certificado de Auditoria 84/2017 (peça 2, p. 116) e Parecer do Dirigente do Órgão de Controle Interno 84/2017 (peça 2, p. 117) .
Ademais, restou consignado que houve excessiva demora para a adoção das medidas administrativas por parte da Funasa, considerando que a vigência do convênio havia expirado em setembro de 2004, e a última inspeção foi realizada em março de 2014, sendo que, somente em 20/6/2016, foi designado um servidor para elaborar a tomada de contas especial.
Em Pronunciamento Ministerial de peça 2, p. 118, o Ministro de Estado da Saúde, na forma do art. 52, da Lei 8.443, de 16 de julho de 1992, atesta haver tomado conhecimento das conclusões do Controle Interno, em obediência aos ditames previstos na Instrução Normativa – TCU 71, de 28 de novembro 2012.
Uma vez remetidos os autos a este Tribunal para fins de apreciação e julgamento em consonância com ditames previstos na IN/TCU 71/2012, em sede de instrução preliminar (peça 4) , a análise perfunctória do auditor-instrutor concluiu pela necessidade de diligências junto à Superintendência Estadual da Funasa em Tocantins, com vistas à obtenção de informações e documentos necessários ao saneamento dos autos, e à Controladoria Regional da União do Estado de Tocantins (CGU/TO) e ao Departamento de Polícia Federal, com o propósito de levantar o que foi apurado em relação ao ajuste em deslinde no âmbito da Operação Covil (peça 4, p. 14-15) .
Em seguida, o diretor da então Secex-SC (peça 5) , com a anuência do secretário (peça 6) , ao dissentir da referida proposta, manifestou-se pelo arquivamento do processo, sem julgamento de mérito, em face da ausência de pressupostos de sua constituição e de seu desenvolvimento válido e regular, nos termos dos arts. 169, inciso II, e 212 do Regimento Interno do TCU (peças 5 e 6) .
Por seu turno, o Ministério Público junto ao TCU, representado pelo procurador Sérgio Caribé (peça 7) , e o ministro-relator Augusto Nardes (peça 8) dissentiram da posição dos dirigentes da Secex-SC e acompanharam a proposta do auditor-instrutor, razão pela qual foram promovidas as respectivas diligências (peças 9-14) .
Em resposta, nos termos do Ofício 2500/2017 – IPL 0148/2008-4 SR/PF/TO, de 29/11/2007, a Polícia Federal informou que o inquérito referente à Operação Covil já havia sido concluído e enviado à 4ª Vara Federal da Seção Judiciária da Justiça Federal do Tocantins e, por essa razão, a solicitação de documentos deveria ser feita àquele juízo (peça 23) .
Já a CGU/TO, consoante o Ofício 22662/2017/Regional/TO-CGU, de 14/12/2017, respondeu que não existe ação de fiscalização daquela unidade relacionada, especificamente, ao Convênio 1411/2001 (peça 21) .
Por último, a Funasa, por meio de sua superintendência estadual, nos termos do Ofício 410/2017/Serviço de Convênios/Suest-TO, de 4/12/2017, trouxe à baila diversas dificuldades operacionais envolvidas para o cumprimento da solicitação do TCU, tais como realização de visita in loco; a designação de técnicos para aferir a compatibilidade do percentual de execução declarado no Relatório de Visita Técnica 001/2005; apontamento da responsabilidade da construtora arrolada como responsável solidária; como também acesso aos originais da prestação de contas, que estariam arquivados na sede do convenente.
Não obstante o pedido de dilação do prazo apreciado e conferido (peças 9 e 15) , inclusive com a extensão do cumprimento por mais sessenta dias pelo ministro-relator (peça 20) , na sequência, a Funasa limitou-se a responder que não houve necessidade de realização de visita in loco, em função do que consta no Relatório de Inspeção 03/2014, que fora digitalizado e anexado à resposta (peça 26) , acompanhado dos demais documentos pertinentes (peças 27-42) .
Em nova análise preliminar (peça 43) , o auditor-instrutor considerou que as informações e os documentos fornecidos pela Funasa não atenderam ao solicitado pelo TCU, pois não informaram o efetivo percentual de execução das obras previstas no Convênio 1411/2001, tampouco esclareceram a contradição presente nos autos acerca da responsabilidade atribuída à empresa Compactel Incorporadora e Construções Ltda., que, no processo de TCE, ora foi apontada como responsável solidária pela totalidade dos recursos, ora por parte destes. Com isso foi proposta nova diligência junta à Superintendência Estadual da Funasa em Tocantins, com a solicitação das seguintes informações (peça 43) :
a) o efetivo percentual de execução das obras previstas no Convênio 1411/2001, Siafi nº 450287 (Processo 25167.000.679/2016-31) , firmado com o Município de Cachoeirinha (TO) , em termos de serviços executados e valores correspondentes, apontando eventuais itens não executados, executados em desacordo com o que foi pactuado, ou com vícios que possam impedir seu aproveitamento, deixando claro se confirma o conteúdo do Relatório de Visita Técnica nº 01/2005, realizada em 28/4/2005;
b) em caso de constatação de execução parcial, em desacordo com o que foi pactuado ou com vícios construtivos, aponte as parcelas de responsabilidade da empresa Compactel Incorporadora e Construções Ltda.
A proposta, no entanto, não foi acompanhada pelo diretor e pelo secretário da unidade técnica deste Tribunal que propuseram o arquivamento dos autos em face da ausência de pressupostos de sua constituição e de seu desenvolvimento válido e regular, com fulcro nos arts. 169, inciso II, e 212 do Regimento Interno/TCU, c/c os arts. 6º, inciso II, e 19 da Instrução Normativa TCU 71/2012 (peças 44 e 45) .
O Ministério Público junto ao TCU concordou com a proposta da então Secex-SC (peça 46) . Entretanto, o ministro-relator, dissentindo da proposta da unidade técnica e do Ministério Público, determinou a realização de diligência nos termos propostos pelo auditor-instrutor (peça 47) e transcritos no item 20 acima.
Realizada a diligência (peças 48-49) , tomando como base o Parecer Técnico 6/2018, emitido em 15/6/2018 (peça 50) , a auditora-instrutora, após as considerações técnicas acerca da apuração dos fatos, identificação dos responsáveis e quantificação do dano para fins de ressarcimento, pugnou pela citação solidária do Sr. Zélio Herculano de Castro (prefeito do município de Cachoeirinha/TO no período de 2001 a 2004) e da Compactel Incorporadora e Construções Ltda. (empresa contratada) , nos seguintes termos, ipssis litteris (peça 51) :
Irregularidade: não conclusão dos serviços/obras previstos no Convênio 1411/2001, o que gerou a imprestabilidade da parcela executada, devido à não efetiva implantação e operação do sistema de esgotamento sanitário do município de Cachoeirinha (TO) ;
	Quantificação do débito:
	VALOR ORIGINAL (Real) 
	DATA DA OCORRÊNCIA
	DÉBITO/CREDITO

	325.976,40
	4/6/2002
	Débito

	325.976,40
	1/10/2002
	Débito

	325.976,40
	26/12/2002
	Débito

	Valor total do débito atualizado até xx/2/2019: R$
Cofre credor: Funasa;
Responsável: Zélio Herculano de Castro, CPF XXX.945.501-XX, ex-prefeito do município de Cachoeirinha (TO) (gestão 2001/2004) ;
Dispositivos violados: art. 37, caput, c/c art. 70, parágrafo único, da Constituição Federal; art. 93 do Decreto-Lei 200/67; cláusula segunda, item II, letra “b” e subcláusulas terceira e quinta; e cláusula décima, ambas do Termo de Convênio 1411/2001;
Conduta: não concluir a execução do objeto do Convênio 1411/2001, quando deveria ter executado fielmente as etapas previstas no plano de trabalho do Termo de Convênio; e não atingir os objetivos pactuados no ajuste, com a consequente perda da funcionalidade social da parcela de obras/serviços executados;
Nexo de causalidade: a não conclusão do objeto acordado e o não atingimento dos objetivos previstos no Convênio 1411/2001 resulta em presunção de dano ao erário pelo valor total repassado;
Culpabilidade: é possível afirmar que era exigível do responsável conduta diversa, pois deveria, na qualidade de signatário e gestor do Convênio 1411/2001, providenciar a conclusão da execução do objeto acordado e o aproveitamento da parcela das obras/serviços executados em prol dos moradores do município de Cachoeirinha (TO) ;
Responsável: Empresa Compactel Incorporadora e Construções Ltda., CNPJ05.110.181/0001-22;
Dispositivos violados empresa: 	Lei 8.666/93, art. 66;
Conduta empresa: não cumprir o previsto no contrato firmado com a Prefeitura de Cachoeirinha (TO) para a execução do objeto do Convênio 1411/2001, quando deveria ter executado fielmente os serviços e obras previstos no Plano de Trabalho para o alcance da finalidade social do convênio;
Nexo de causalidade: a não comprovação da conclusão dos serviços/obras previstos na execução no objeto do Convênio 1411/2001 e a não consecução da finalidade pública prevista resulta em presunção de dano ao erário pelo valor total recebido
Não obstante as razões aduzidas, considerando o contexto processual delineado e as diligências já promovidas, o diretor, com a anuência do secretário da unidade técnica deste Tribunal, posicionou-se, contudo, de forma divergente no sentido de arquivar os autos em face da ausência de pressupostos de sua constituição e de seu desenvolvimento válido e regular, com fulcro nos arts. 169, inciso II, e 212 do Regimento Interno/TCU, c/c os arts. 6º, inciso II, e 19 da Instrução Normativa TCU 71/2012 (peças 52-53) .
Ato contínuo, o Parquet de Contas, ao ponderar o cenário dissonante das análises pretéritas, manifestou-se de acordo com a proposta preliminar de citação, nos termos do item 23 acima, pugnando, no entanto, pela exclusão da empresa Compactel Incorporadora e Construções Ltda. do rol de responsáveis (peça 54) , cujo entendimento foi acatado pelo ministro-relator Augusto Nardes no sentido de autorizar a promoção da citação do Sr. Zélio Herculano de Castro nos moldes sugeridos, conforme o despacho de 22/3/2019 (peça 55) .
Sendo assim, partindo dessas premissas, procedeu-se ao devido enquadramento do Sr. Zélio Herculano de Castro para fins de citação (peças 56-57) , com os elementos que caracterizam a responsabilização na forma configurada na instrução preliminar de peça 51, p. 6-7, e transcrita no Apêndice I desta instrução.
Não obstante a tentativa infrutífera de citação do responsável por intermédio do Ofício 77/2019-TCU/Sec-SC (peça 59) , conforme evidencia o respectivo aviso de recebimento (peça 60) , constata-se o seu comparecimento espontâneo por intermédio de habilitação de seu representante legal (peça 63) , razão pela qual se tornam supridas eventuais falhas e até mesmo a falta de citação deste Tribunal sem prejuízo do direito ao contraditório e à ampla defesa, com fundamento no art. 179, § 4º, do Regimento Interno deste Tribunal, bem como no art. 239, § 1º, do Código de Processo Civil, aplicado subsidiariamente aos processos de controle externo.
Compulsando os autos, observam-se as alegações de defesa apresentadas pelo Sr. Zélio Herculano de Castro, em 15/5/2019, por intermédio de seu procurador (peça 66) , após o deferimento de pedido de dilação de prazo solicitado (peças 64-65) .
Assim, autos foram, então, encaminhados à unidade técnica para fins de instrução e consequente apreciação no mérito pelo Tribunal, após a prévia manifestação do Parquet de Contas.
EXAME TÉCNICO
O exame técnico ora proposto compreende a análise das alegações de defesa apresentadas pelo responsável notificado em sede de citação, tomando como base a irregularidade a ele atribuída em específico, no âmbito da preliminar, em cotejo com os argumentos e elementos comprobatórios por eles colacionados assim como aqueles já constantes dos autos.
Responsável (nome/CPF/função/gestão) : Sr. Zélio Herculano de Castro, XXX.945.501-XX, Prefeito do município de Cachoeirinha/TO, de 2001 a 2004.
Irregularidade atribuída para fins de citação: não conclusão dos serviços/obras previstos no Convênio 1411/2001, o que gerou a imprestabilidade da parcela executada, devido à não efetiva implantação e operação do sistema de esgotamento sanitário do município de Cachoeirinha (TO) , cujo débito original apurado foi de R$ 977.929,21, correspondente à monta integralmente repassada ao ente convenente;
Dispositivos violados: art. 37, caput, c/c art. 70, parágrafo único, da Constituição Federal; art. 93 do Decreto-Lei 200/67; cláusula segunda, item II, letra “b” e subcláusulas terceira e quinta; e cláusula décima, ambas do Termo de Convênio 1411/2001;
Conduta: não concluir a execução do objeto do Convênio 1411/2001, quando deveria ter executado fielmente as etapas previstas no plano de trabalho do Termo de Convênio; e não atingir os objetivos pactuados no ajuste, com a consequente perda da funcionalidade social da parcela de obras/serviços executados;
Nexo de causalidade: a não conclusão do objeto acordado e o não atingimento dos objetivos previstos no Convênio 1411/2001 resulta em presunção de dano ao erário pelo valor total repassado;
Culpabilidade: é possível afirmar que era exigível do responsável conduta diversa, pois deveria, na qualidade de signatário e gestor do Convênio 1411/2001, providenciar a conclusão da execução do objeto acordado e o aproveitamento da parcela das obras/serviços executados em prol dos moradores do município de Cachoeirinha (TO) .
Das alegações de defesa do Sr. Zélio Herculano de Castro (peça 66) , acompanhadas das respectivas análises.
Argumentação de defesa
32.1 . Após a contextualização fática dos pontos processuais mais relevantes, o responsável, por meio de seu bastante procurador, sustenta que, até o término da vigência em setembro de 2004, foram realizadas três vistorias técnicas in loco que, ao final, comprovaram a regular execução física de 80% das obras previstas. Após deixar a administração do ente municipal convenente, em dezembro de 2014, a última vistoria da Funasa, em 28/4/2015, constatou a integralidade da execução do sistema de esgotamento sanitário previsto no instrumento de repasse em questão.
32.2 . No entanto, a defesa assevera que, passados nove anos, a Funasa simplesmente ignora todas as vistorias técnicas realizadas e identifica o dano ao erário sem uma análise pormenorizada e específica de dois convênios distintos, atribuindo a inexecução do convênio de forma genérica e sem individualização, já que no início do Relatório de Inspeção 3/2014-TO fez-se menção ao Convênios 1141/2001 e 1145/2004 e, contudo, na conclusão, não se sabe a que convênio foi atribuída a inexecução aventada (peça 66, p. 9-10) .
ORA, a FUNASA então não sabe explicar qual o percentual executado e se a obra foi concluída, e daí numa confusão em face de um processo de 2004 insere o convênio de 2001 no meio e atribui a ele a não execução?
Totalmente injusta a análise, e a FUNASA age em total negligência, pois não analisou a prestação de contas no prazo devido e, depois de quase 15 anos, cita o requerido e requer apenas a devolução de quase 5 milhões, por uma obra comprovadamente executada!
Mais absurdo impossível! Assim como pode-se ignorar tudo o que foi apresentado anteriormente, simplesmente atribuindo a um convenio a sua não execução, ignorando toda a prestação de contas enviada, todos os pagamentos, relatórios, análises?
Então apenas o parecer genérico feito 09 anos depois é suficiente para eliminar todo o processo administrativo realizado desde 2001?
32.3 . Após demonstrar a prestação de contas parcial aprovada para fins de liberação de recursos, a defesa questiona os motivos que levaram a Funasa a ignorar a prestação de contas final encaminhada, com extratos bancários, notas fiscais e relação de pagamentos, e, no entanto, não analisada, tomando como base de suas conclusões de prejuízo ao erário tão somente um parecer genérico com informações totalmente equivocadas, no seu entender.
32.4 . Aduz a defesa que, após o encaminhamento da documentação por parte do coordenador-geral da Funasa em Tocantins para análise, nos termos do Ofício 009 ASGAB/CORETO/FUNASA, de 27/1/2005 (peça 66, p. 19) , e o pedido de parecer técnico físico conclusivo previsto no Despacho/DICON/MS/TO 04/2005, de 18/1/2005 (peça 66, p. 20) , o processo permaneceu paralisado até 2014, ocasião em que foi exarado o mencionado parecer genérico sob provocação do TCU, que, mediante o Acórdão 1704/2013, conferiu urgência nos processos que estavam sob análise da Operação Covil.
32.5 . Ademais, o responsável demonstra que a notificação do Sr. Zélio Herculano de Castro encaminhada em meados de maio de 2006 não foi recebida de forma válida, conforme evidencia o respectivo aviso de recebimento (peça 66, p. 21-22) , razão pela qual o responsável somente fora novamente notificado em 22/12/2018 (peça 66, p. 23) , comprovando-se, dessa forma, que a ele não foi dada a oportunidade de se manifestar nem do referido parecer em 2014 que lhe atribuía gravosa penalidade.
32.6 . Em seguida, a defesa assevera que, passados mais de quinze anos dos fatos, o Ministério Público junto ao TCU, em razão disso, manifestou-se pelo arquivamento do processo, a despeito de não acatado, mesmo sendo incontroversa a prescrição de mais de dez anos configurada nos autos. Destaca ainda que, nesta análise, ficou demonstrada a execução integral da obra do Convênio 1411/2001, assim como restou consignado que as ligações intradomiciliares não fizeram parte desse ajuste, mas sim diziam respeito ao objeto previsto no instrumento de repasse de 2004.
32.7 . Por último, ao reiterar a conclusão do objeto na época oportuna atestada pela Funasa ainda em 2005 e refutar as constatações equivocadas em vistoria realizada após quase dez anos, a defesa finaliza seus argumentos da seguinte forma, com ajustes de estilo (peça 66, p. 27-28) :
ANTE AO EXPOSTO, o requerido apresenta suas razões de defesa, reiterando toda a documentação apresentada ainda em 2004 à FUNASA, e conclui pela execução total do objeto do convenio 1411/2001, inexistindo qualquer debito a ser ressarcido ou qualquer serviço descrito no objeto do convenio que não tenha sido realizado, devendo o presente feito ser arquivado, por completa ausência de conduta ou nexo de causalidade praticado em contrariedade aos termos do convenio celebrado.
Se existir alguma condenação, esta deverá recair sobre a FUNASA pois altera o processo administrativo sob a égide ele sua torpeza, modificando completamente a verdade dos fatos, ignorando as vistorias técnicas e ofendendo por completo o contraditório.
Diante da comprovada ausência de dano ao erário ou valor a ser ressarcido, é forçoso reconhecer a prescrição de mais de 10 anos entre a data dos fatos (execução do convênio em 2004) e a abertura da tomada de contas especial (2016) , bem como a citação do requerido, que ocorreu apenas 14 anos depois que prestou contas ao órgão!
Logo, a demora na análise de um processo que remota ao ano de 2001 não pode prosseguir, devendo, por segurança jurídica, ser arquivado, ante a manifesta prescrição configurada.
Junta-se em anexo, CD contendo 04 volumes do processo administrativo junto a FUNASA, onde todos os documentos da prestação de contas estão colacionados, em ordem numérica e cronológica, e comprovadamente, não analisados pelo órgão.
Análise
32.8 . Os argumentos apresentados pelo Sr. Zélio Herculano de Castro, por intermédio de seu representante legal, não são suficientes para afastar a irregularidade a ele atribuída quando da gestão dos recursos públicos federais repassados por força do Convênio 1411/2001 (Siafi 450287) , pelas razões fáticas e jurídicas a seguir delineadas.
Sobre a prescrição de mais de dez anos
32.9 . A questão da prescritibilidade das ações de ressarcimento por danos causados ao erário foi objeto de incidente de uniformização de jurisprudência suscitado no âmbito desta Corte de Contas, o qual foi julgado pelo Acórdão 2709/2008-TCU-Plenário, da relatoria do Ministro Benjamin Zymler, no bojo do processo TC Processo 005.378/2000-2.
32.10 Por meio desse decisum, firmou-se o entendimento segundo o qual são imprescritíveis as ações de ressarcimento por prejuízos gerados ao erário, em consonância com posicionamento do Plenário do Supremo Tribunal Federal, exarado em sede de Mandado de Segurança (MS 26.210-9/DF) da relatoria do Ministro Ricardo Lewandowski, nos seguintes termos:
9.1. deixar assente no âmbito desta Corte que o art. 37 da Constituição Federal conduz ao entendimento de que as ações de ressarcimento movidas pelo Estado contra os agentes causadores de danos ao erário são imprescritíveis, ressalvando a possibilidade de dispensa de instauração de tomada de contas especial prevista no §4º do art. 5º da IN TCU nº 56/2007 [vigente à época; sucedida pela IN TCU nº 71/2012];
32.11 O instituto da prescrição nos processos do TCU obedece ao art. 37, § 5º, da Constituição Federal, no tocante ao ressarcimento do prejuízo ao erário, e ao art. 205 da Lei 10.406/2002 (Código Civil) , no que se refere à pretensão punitiva. Assim, quanto ao débito, a ação ressarcitória é imprescritível, e quanto à aplicação de sanções, ela prescreve em dez anos a contar da data de ocorrência das irregularidades, consoante o Acórdão 374/2017-TCU-Plenário, da relatoria do Ministro Bruno Dantas.
32.12 A condenação em débito em processo de TCE não tem caráter punitivo, possuindo, essencialmente, natureza jurídica de reparação civil pelo prejuízo causado ao erário, não sendo alcançada, portanto, pelo instituto da prescrição da pretensão punitiva, conforme preconiza a Súmula TCU 282.
32.13 Dessa forma, não se aplica ao caso concreto (pretensão de ressarcimento ao erário fundada em ilícito administrativo) a decisão invocada pelo responsável por meio da qual o Plenário do STF, no julgamento do Recurso Extraordinário 669.069/MG, de relatoria do Ministro Teori Zavascki, fixou a seguinte tese: “É prescritível a ação de reparação de danos à Fazenda Pública decorrente de ilícito civil”, cujo acórdão fora lavrado em 3/2/2016.
32.14 Conforme os esclarecimentos do Ministro Benjamin Zymler, consignados no voto que fundamentou o Acórdão 15686/2018-TCU-Primeira Câmara: “Embora os membros da Corte Suprema tenham debatido a aplicação do art. 37, § 5º, da Constituição às ações de improbidade administrativa, a questão não foi resolvida pelo Colegiado do STF, que optou em enfrentar apenas a prescritibilidade de ilícito civil, como o ocorrido em acidente de trânsito, que era o caso concreto que subsidiou a Repercussão Geral 666".
32.15 Ainda sobre o tema, no julgamento do Recurso Extraordinário (RE) 852475, com repercussão geral reconhecida (tema 897: prescritibilidade da pretensão de ressarcimento ao erário em face de agentes públicos por ato de improbidade administrativa) , o Plenário do Supremo Tribunal Federal (STF) , por maioria de votos, reconheceu a imprescritibilidade de ações de ressarcimento de danos ao erário decorrentes de ato doloso de improbidade administrativa. O caso representativo da controvérsia foi o RE 852475, julgado na Sessão de 8/8/2018, cujo redator do acórdão foi o Ministro Edson Fachin, conforme publicação de seu teor em 25/3/2019 no Diário da Justiça Eletrônico nº 58.
32.16 Ademais, há repercussão geral reconhecida, mas ainda pendente de julgamento pelo STF especificamente quanto à prescritibilidade ou não da pretensão de ressarcimento ao erário fundada em decisão de Tribunal de Contas (tema 899) . Nesse contexto, enquanto não sobrevier julgado da Suprema Corte que limite a atuação do controle externo na persecução do ressarcimento ao erário, inclusive pela via da tomada de contas especial, deve prevalecer a orientação consignada na Súmula TCU 282, qual seja: as ações de ressarcimento movidas pelo Estado contra os agentes causadores de danos ao erário são imprescritíveis.
32.17 Por derradeiro, julgado recente deste Tribunal também se posicionou no seguinte sentido (com destaques inseridos) :
Acórdão 1267/2019-TCU-Plenário | Relator: Ministro Aroldo Cedraz
A suspensão pelo STF das demandas nas quais esteja em questão a prescritibilidade da pretensão de ressarcimento ao erário com base em decisão de tribunal de contas (RE 636.886/STF) alcança tão somente a fase judicial de cobrança do título extrajudicial, não atingindo os processos de controle externo em trâmite. Até julgamento definitivo em contrário pelo STF, permanece o entendimento do TCU acerca da imprescritibilidade das pretensões de ressarcimento decorrentes de tomadas de contas especiais.
32.18 Ante o exposto, não se vislumbram plausíveis os pedidos das defesas para arquivar os presentes autos, com base no instituto da prescrição administrativa, haja vista que a pretensão do TCU de buscar o ressarcimento de dano causado ao erário é imprescritível.
32.19 Por outro lado, no que se refere à ocorrência da prescrição da pretensão punitiva, consoante o incidente de uniformização de jurisprudência deliberado no Acórdão 1441/2016-TCU-Plenário, aplica-se o prazo prescricional de dez anos previsto no art. 205 do Código Civil vigente, a contar da data de ocorrência do fato tido por irregular.
32.20 No presente caso, considera-se o ato irregular praticado em 17/11/2004, adotando-se como parâmetro o prazo final para a apresentação da prestação de contas dos recursos repassados por força do ajuste (peça 1, p. 37) . Isso porque o prejuízo ao erário decorre de irregularidades atinentes à execução de serviços em conformidade com as especificações técnicas e de projeto. Embora a data de ocorrência do dano corresponda às datas dos repasses mediante ordens bancárias, poderia ter promovido a regularização das obras até o momento em que houve a prestação de contas junto ao repassador. A partir da prestação de contas, nasceu para a Administração Pública a pretensão para sancionar o gestor por irregularidades constatadas na execução do ajuste.
32.21 Já o ato que ordenou a citação do arrolado ocorreu em 22/3/2019, nos termos do despacho do relator (peça 55) , operando-se, no entanto, o transcurso de dez anos entre esse ato e os fatos impugnados e uma vez configurado o esgotamento do prazo prescricional, deve-se reconhecer no presente processo, com fundamento no art. 205 do Código Civil vigente, a prescrição da ação punitiva por parte deste Tribunal, devendo ser acolhidas as alegações de defesa nesse ponto em particular pela não aplicação da respectiva sanção pecuniária.
Sobre o transcurso de mais de dez anos entre a data do fato gerador e a primeira notificação do responsável
32.22 A despeito de o art. 6º, inciso II, da IN/TCU 71/2012 estabelecer que “salvo determinação em contrário do Tribunal, fica dispensada a instauração de tomada de contas especial após transcorridos dez anos desde o fato gerador”, cabe esclarecer que esse dispositivo não determina o arquivamento sumário do processo, e como se depreende da ressalva inicial (“salvo determinação em contrário”) , o TCU pode, ao analisar o caso concreto, decidir de forma diversa, dando prosseguimento aos autos.
32.23 Nesse contexto, a jurisprudência desta Corte é de que somente o longo decurso de tempo entre a data da transferência dos recursos e a instauração da tomada de contas especial não é suficiente para o trancamento das contas, a qual só ocorrerá após a verificação de que o lapso temporal tenha prejudicado efetivamente o exercício, pelo responsável, do direito à ampla defesa e ao contraditório.
Acórdão 1258/2019-TCU-Plenário | Relator: Ministro Bruno Dantas
O mero transcurso do tempo não acarreta, em toda e qualquer situação, prejuízo à ampla defesa ou à constituição do contraditório, devendo a configuração de tal prejuízo ser analisada em cada caso concreto, sob pena de violar-se a regra da imprescritibilidade das ações de cobrança de dano ao erário. (destaques inseridos) 
32.24 Trata-se apenas de uma presunção relativa de que, após o transcurso do tempo de dez anos, restaria comprometido o exercício da ampla defesa por parte do responsável. Tal posicionamento justifica-se, principalmente, pelo fato de o TCU não poder se furtar a analisar casos de lesão aos cofres da União quando, tendo sido resguardados os direitos processuais do jurisdicionado, se fizerem presentes elementos suficientes para a identificação do débito e da responsabilidade dos gestores envolvidos.
32.25 Essa linha de entendimento, portanto, resguarda o reconhecimento da imprescritibilidade das ações de ressarcimento ao erário, conforme enunciado da Súmula de jurisprudência 282 deste Tribunal, exarada em consonância com o posicionamento do Supremo Tribunal Federal no bojo do Mandado de Segurança 26.210/DF, no Diário de Oficial da União de 10/10/2008.
32.26 No bojo destes autos, inclusive, essa questão já foi amplamente discutida em sede de preliminares deste Tribunal e ao final superada com a determinação de citação do responsável por parte do relator (peça 55) , cuja decisão tomou como fundamento o posicionamento do Ministério Público de Contas, nos seguintes termos (peça 54) :
7. Além disso, cumpre esclarecer que o Sr. Zélio Herculano de Castro tomou ciência, em 31/5/2006, das irregularidades motivadoras da glosa de recursos e foi chamado a apresentar esclarecimentos, conforme noticiado no expediente na peça 37, p. 19, elaborado pelos servidores que se encarregaram de entregar pessoalmente a correspondência de notificação. Não obstante a recusa do ex-prefeito em receber o documento ou registrar o ciente, o inteiro teor foi lido pelos servidores, possibilitando-lhe o conhecimento sobre os fatos.
8. Em março de 2007, o gestor chegou a constituir advogado para defendê-lo e a solicitar, por meio do causídico, vista e cópia dos autos, mas deixou de se manifestar acerca das irregularidades apontadas pelo concedente (peça 37, p. 21-22) .
9. Trago as informações acima para consignar que a ciência das irregularidades durante a fase de análise de prestação de contas é fator a ser levado em consideração na avaliação do prejuízo ao contraditório, visto que, nesse contexto, cabia ao ex-prefeito buscar documentos e informações em período mais contemporâneo à execução da avença, a fim de viabilizar seu direito de defesa.
32.27 Já naquela ocasião o responsável não só tomou conhecimento das irregularidades formais atinentes a pendências constantes na prestação de contas, como também foi apontada a funcionalidade nula da obra decorrente da não conclusão das ligações intradomiciliares, que, apesar de não atinentes ao convênio em tela, deu causa à imprestabilidade do sistema em discussão e foi ocasionada pelo Sr. Zélio Herculano de Castro, como explicitado mais adiante nesta instrução.
32.28 Por último, no caso em apreço, considerando que as alegações de defesa não aponta nenhuma circunstância que permita dizer que o Sr. Zélio Herculano de Castro foi prejudicado ao tentar produzir algum tipo de prova acerca das irregularidades apuradas nos autos, de sorte a poder demonstrar o efetivo prejuízo ao direito de defesa na sua dimensão substancial, mas tão somente limita-se a apontar os elementos constantes da prestação de contas e já colacionados a estes autos e, inclusive, levados a efeito em análises pretéritas preliminares.
32.29 Assim, ante a ausência de provas aptas a demonstrar o prejuízo à ampla defesa, as irregularidades presentes nestes autos constituem motivo suficiente para proposta de julgamento destas contas pela irregularidade, com a consequente imputação de débito.
Sobre a execução do sistema de esgotamento sanitário previsto no Convênio 1411/2001
32.30 De pronto, já no início destes autos, havia razoável suspeita acerca da validade dos laudos que atestaram a execução do objeto em deslinde, com informações supostamente falsas, uma vez que, no âmbito da Operação Covil, realizada conjuntamente pela Polícia Federal (PF) e pela Controladoria-Geral da União (CGU) , fraudes semelhantes foram detectadas por parte do mesmo perito responsável da Funasa em outros convênios (peça 4, p. 9-12) .
32.31 Contudo, restou afastada a preocupação esposada pelo auditor (peça 4) e pelo membro do Parquet de Contas (peça 7) quanto à possibilidade de haver outros fatos relacionados ao Convênio 1.411/2001, investigados pela PF e pela CGU, não constantes destes autos. Após a diligência aventada junto a esses órgãos, a análise contida na instrução do auditor (peça 43) assim consignou (com destaques inseridos) :
9. Não obstante a Polícia Federal não ter sido capaz de fornecer maiores esclarecimentos sobre o que foi apurado no inquérito policial nº 148/2008-SR/PF/TO, relativo à Operação Covil, dado que já havia sido remetido ao juízo (peça 26) , a resposta formulada pela Controladoria Geral da União (CGU) , Regional Tocantins, ao esclarecer que a ação fiscalizatória não foi realizada tendo como base o Convênio 1411/2001, afastou a preocupação de terem sido apurados fatos adicionais sobre convênio, não presentes nestes autos. O ofício da CGU é explícito nesse sentido, quando afirma que “não existe ação de controle, desta CGU, em relação ao Convênio 1411/2001, apenas menção ao mesmo, quando da análise do Convênio 549/2003, por meio do Relatório de Fiscalização nº 202338” (peça 21) .
32.32 No que se refere à execução do objeto conveniado propriamente dita, consoante as informações coligidas dos autos, observa-se que, no decorrer da análise da prestação de contas do ajuste em questão, a Funasa, representada por sua superintendência no estado de Tocantins, expediu variados relatórios de visita técnica, relatórios de inspeção e pareceres técnicas acerca da execução da rede coletora, ligações domiciliares e estação de tratamento de efluentes previstas no objeto pactuado.
32.33 Como se observa nas instruções pretéritas proferidas no âmbito deste Tribunal (peças 4 e 43) , desde então, havia razoável incerteza quanto à caracterização da irregularidade, ao valor do débito e à definição da responsabilidade, se individual (apenas do ex-prefeito) ou solidária (com a empresa executora da obra) e, neste caso, em que medida.
32.34 Em última análise, já decorrente de provocação deste Tribunal em sede de diligência à Funasa, foi colacionado aos autos o Parecer Técnico 6/2018 (peça 50) , cuja resposta aos questionamentos foi inconclusiva no que diz respeito ao percentual inexecutado, conforme bem delimitado na instrução de peça 51, nos seguintes termos (com destaques inseridos) :
25.	Sobre o Convênio 1411/2001, faz um breve relato dos diversos relatórios de visita técnicas, relatórios de inspeção e pareceres técnicos emitidos pela Funasa/TO, no curso da análise da prestação de contas, a saber:
a) Relatório de Visita Técnica de 4/5/2005: quantificou em 100% a execução física do objeto pactuado, mas ressaltou a funcionalidade reduzida das obras, tendo em vista a baixa adesão da população através das ligações intradomiciliares;
b) Relatório de Inspeção 3/2014: constatou a não execução do objeto conforme pactuado e a não conclusão dos serviços. Ressaltou que os objetivos do Convênio 1411/2001 não foram alcançados e apontou a necessidade de glosa do valor total repassado;
c) Parecer Técnico 2/2015: apontou que a estação de tratamento antiga havia sido desativada e que os efluentes que ali chegavam estavam sendo acumulados em uma vala improvisada e, posteriormente, retirados com caminhões limpa-fossa ou lançados, sem tratamento, no córrego mais próximo. Ressaltou que foram implantadas redes coletoras no âmbito do Convênio 1411/2001, mas registrou a impossibilidade de identificar onde seriam estes trechos em função da não pavimentação criteriosa das vias públicas, o que acabou por lacrar muitos poços de visita que permitiriam acesso à rede coletora. Apontou, ainda, que nem todos os domicílios estavam conectados à rede coletora e que as caixas de inspeção de ligações domiciliares haviam sido soterradas ou lacradas.
26.	O Parecer Técnico 6/2018 esclarece que o Relatório de Inspeção 3/2014, em alguns pontos, apresenta fotos do Termo de Compromisso PAC 596/2007 atribuindo-as ao Convênio 1411/2001 e que tal fato pode ter influenciado a conclusão final do relatório.
27.	O parecer afirma que existem obras executadas no âmbito do Convênio 1411/2001, mas que não foi possível quantificá-las, pois no decorrer de mais de uma década, a falta de manutenção e intervenções urbanas sem critério culminaram no abandono, deterioração e desativação da estação de tratamento de esgoto e no soterramento dos poços de visita e caixas de inspeção da rede coletora e das ligações domiciliares. Em adição, esclarece que também não foi possível apontar a parcela de responsabilidade da empresa Compactel Incorporadora e Construções Ltda.
28.	Por fim, destaca que, apesar de ter havido execução física no âmbito do Convênio 1411/2001, os objetivos pactuados não foram atingidos e as obras realizadas não cumprem sua funcionalidade, pois estão soterradas ou com alto grau de degradação, e que, por isso, a quantificação da parcela executada é impossível.
32.35 Consoante a escorreita análise instrucional do auditor (peça 4) , além de irregularidades eminentemente formais, foi apontada a funcionalidade nula da obra, por falta das ligações intradomiciliares, a despeito da execução física de 100% do objeto do conveniado. Como detalhado em mesma análise, as referidas ligações intradomiciliares não faziam parte do objeto do convênio em questão, mas sim do Convênio 1.145/2004 (peça 4, p. 7-9) .
32.36 Importa consignar, no entanto, que outros indícios de malversação de recursos disponibilizados pela Funasa reforçam que, no âmbito da Operação Covil, realizada pela Polícia Federal, identificou-se esquema de desvio de valores repassados pela Fundação a municípios do Estado de Tocantins, bem como a existência de outras TCE atinentes a prejuízos causados pelo Sr. Zélio Herculano de Castro na utilização de recursos destinados à construção do sistema de esgotamento sanitário em Cachoeirinha/TO.
32.37 Um dos processos, sob o registro TC Processo 021.128/2016-2, refere-se ao Convênio 1.145/2004, cujo objeto incluía a construção das ligações intradomiciliares, consideradas fundamentais para a funcionalidade plena do sistema objeto do Convênio 1.411/2001. Naqueles autos, foi proferido o Acórdão 2266/2018-TCU-Plenário, da relatoria do Ministro André de Carvalho, condenando o Sr. Zélio Herculano de Castro à restituição do montante de R$ 235.711,99, em face da constatação de que cerca de cinco meses após o pagamento à empresa contratada nada tinha sido feito, entre outras irregularidades graves que ocasionaram, inclusive, a sua inabilitação para o exercício de cargo em cargo em comissão e de função de confiança no âmbito da administração federal pelo período de seis anos.
32.38 Isso implica dizer que o Sr. Zélio Herculano de Castro, ao não concretizar as ligações intradomiciliares pactuadas no Convênio 1.145/2004 também sob sua gestão, imprescindíveis ao pleno funcionamento do sistema de esgotamento sanitário previsto no Convênio 1.411/2001, deu causa à imprestabilidade total do objeto ora tratado, com a ausência de operabilidade e funcionalidade, que culminou no abandono, deterioração e desativação da estação de tratamento de esgoto e no soterramento dos poços de visita e caixas de inspeção da rede coletora e das ligações domiciliares, conforme constatado pela Funasa em última inspeção. Trata-se, portanto, de uma relação de causa e efeito atribuída a um mesmo gestor.
32.39 Conforme relatado no Parecer Técnico 6/2018, já no Relatório de Visita Técnica, de 4/5/2005 (peça 50, p. 10) , a Funasa ressaltou que, apesar de quantificada em 100% a execução física do objeto conveniado em discussão, a funcionalidade das obras era bastante reduzida justamente em decorrência da baixa adesão da população por meio das ligações intradomiciliares frustradas que tornariam o sistema operante e útil.
32.40 Não se pode olvidar que a jurisprudência deste Tribunal é uníssona no sentido de que a imprestabilidade de toda a parcela executada para o fim conveniado, por culpa do gestor, implica a imputação de débito no valor total despendido, pois a utilização de parte dos recursos federais transferidos por força de convênio, se não contribuir para o alcance do objeto pactuado, não permite o abatimento do valor a ser ressarcido e somente não se imputa débito à parcela de obra executada e com potencial de destinação útil à sociedade.
Acórdão 2793/2016-TCU-Plenário | Relator: José Múcio Monteiro
A completa frustração dos objetivos do convênio importa a condenação do responsável à devolução integral dos recursos federais transferidos, ainda que parte ou a totalidade dos recursos repassados tenha sido aplicada no objeto do convênio.
Acórdão 2812/2017-TCU-Primeira Câmara | Relator: José Múcio Monteiro
Considera-se como prejuízo em valores integrais a aplicação dos recursos do convênio em objeto que se revela inservível ou sem funcionalidade após a sua execução, completa ou parcial.
Acórdão 549/2018-TCU-Primeira Câmara | Relator: Augusto Sherman
A completa frustração dos objetivos do convênio importa a condenação do responsável à devolução integral dos recursos transferidos, ainda que parte ou a totalidade dos valores repassados tenha sido aplicada no objeto do ajuste. A mera execução do objeto não é suficiente para comprovar a boa e regular aplicação dos recursos, é imprescindível que também se demonstre a sua funcionalidade em benefício da população alvo.
32.41 Em outras palavras, a utilidade do sistema de esgotamento sanitário previsto no Convênio 1.411/2001 – tratado nestes autos –, dependia, sobremaneira, da execução das ligações intradomiciliares pactuadas no Convênio 1.145/2004 (objeto do Acórdão 2266/2018-TCU-Plenário) . Neste particular, no entanto, os argumentos de defesa são silentes e atêm-se ao transcurso de prazo já abordado acima, a imprecisões nas análises da Funasa e a elementos constantes da prestação de contas, sem enfrentar e superar as razões que deram causa à imprestabilidade total do sistema de esgotamento sanitário ante à ausência de funcionalidade e à inoperância.
Em face do esposado, inexistindo elementos novos, tampouco provas robustas a elidir os fatos irregulares constatados, as alegações de defesa do Sr. Zélio Herculano de Castro devem ser parcialmente rejeitadas e suas contas julgadas irregulares, condenando-o ao pagamento do débito apurado, com o reconhecimento da prescrição da pretensão punitiva por parte deste Tribunal.
CONCLUSÃO
Em face da análise promovida, conclui-se que os atos praticados pelo Sr. Zélio Herculano de Castro configuraram dano aos cofres públicos federais, no montante original de R$ 977.929,20, devido a não conclusão dos serviços/obras previstos no Convênio 1411/2001, o que gerou a imprestabilidade da parcela executada, devido à não efetiva implantação e operação do sistema de esgotamento sanitário do município de Cachoeirinha/TO.
A boa-fé dos responsáveis deve ser objetivamente analisada e provada no caso concreto, considerando-se a prática efetiva e as consequências de determinado ato à luz de um modelo de conduta comum do homem médio.
Ouvido o responsável, foram apresentadas alegações de defesa improcedentes e incapazes de elidir as irregularidades cometidas, não sendo possível ser reconhecida a boa-fé dos referidos responsáveis. Relativamente a esse aspecto, o Plenário desta Casa sedimentou entendimento de que se tratando de processos atinentes ao exercício do controle financeiro da Administração Pública, tais como o que ora se examina, a boa-fé não pode ser presumida, devendo ser demonstrada e comprovada a partir dos elementos que integram os autos.
Tal interpretação decorre da compreensão de que, relativamente à fiscalização dos gastos públicos, privilegia-se como princípio básico a inversão do ônus da prova, pois cabe ao gestor comprovar a boa aplicação dos dinheiros e valores públicos sob sua responsabilidade.
Destarte, desde logo, devem as contas do Sr. Zélio Herculano de Castro ser julgadas irregulares, com fundamento nos arts. 1º, inciso I, 16, inciso III, alínea “c”, e § 2º, da Lei 8.443/1992 c/c os arts. 19 e 23, inciso III, da mesma Lei, e com os arts. 1º, inciso I, 209, inciso III e § 5º, 210 e 214, inciso III, do Regimento Interno deste Tribunal, procedendo-se à condenação em débito, com, no entanto, o reconhecimento da prescrição da ação punitiva por parte deste Tribunal, com fundamento no art. 205 do Código Civil vigente e consoante o incidente de uniformização de jurisprudência deliberado no Acórdão 1441/2016-TCU-Plenário, da relatoria do Ministro Benjamin Zymler.
Por último, observa-se que a análise contida no parecer do Parquet de Contas (peça 54) , a qual serviu de fundamento para o despacho do ministro relator (peça 55) , concluiu pelo afastamento da responsabilidade da empresa Compactel Incorporadora e Construções Ltda. frente às irregularidades tratadas nestes autos, razão pela que se propõe a exclusão do rol de responsáveis.
INFORMAÇÕES ADICIONAIS
Informa-se a existência de processo conexo, sob o registro TC Processo 021.128/2016-2, que trata de tomada de contas especial instaurada em decorrência da não execução das ligações intradomiciliares previstas no Convênio 1145/2004, celebrado entre a Funasa e o Município de Cachoeirinha (TO) , com julgamento pela irregularidade das contas do Sr. Zélio Herculano de Castro e do Sr. Marco Antônio Oliveira Prado, condenação em débito, aplicação de multa e inabilitação de ambos os responsáveis para o exercício de cargo em comissão e de função de confiança no âmbito da administração pública federal pelo período de seis anos, nos termos do Acórdão 2266/2018-TCU-Plenário, da relatoria do ministro André de Carvalho. Não houve recurso e o processo se encontra encerrado.
PROPOSTA DE ENCAMINHAMENTO
Diante do exposto, submetem-se os autos à consideração superior, propondo ao Tribunal:
 excluir a empresa Compactel Incorporadora e Construções Ltda. (CNPJ: 05.110.181/0001-22) do rol de responsáveis desta tomada de contas especial;
 rejeitar parcialmente as alegações de defesa apresentadas pelo Sr. Zélio Herculano de Castro (CPF: XXX.945.501-XX) ;
 com fundamento nos arts. 1º, inciso I, 16, inciso III, alínea “c” e § 2º, da Lei 8.443/1992 c/c os arts. 19 e 23, inciso III, da mesma Lei, e com arts. 1º, inciso I, 209, inciso III e § 5º, 210 e 214, inciso III, do Regimento Interno deste Tribunal, que sejam julgadas irregulares as contas do Sr. Zélio Herculano de Castro (CPF: XXX.945.501-XX) , na condição Prefeito do Município de Cachoeirinhas/TO (gestão 2001-2004) ; e condená-lo ao pagamento das quantias a seguir especificada (s) , com a fixação do prazo de quinze dias, a contar da notificação, para comprovar, perante o Tribunal (art. 214, inciso III, alínea “a”, do Regimento Interno) , o recolhimento da dívida aos cofres da Fundação Nacional de Saúde, atualizada monetariamente e acrescida dos juros de mora, calculados a partir da data discriminada, até a data do recolhimento, na forma prevista na legislação em vigor;
	Valor original (R$) 
	Data da ocorrência

	325.976,40
	4/6/2002

	325.976,40
	1º/10/2002

	325.976,40
	26/12/2002

Valor atualizado até 20/1/2020: R$ 2.707.558,40
autorizar, desde logo, nos termos do art. 28, inciso II, da Lei 8.443/1992, a cobrança judicial da dívida caso não atendidas as notificações;
autorizar, caso solicitado, o pagamento da dívida do responsável em até 36 parcelas mensais e consecutivas, nos termos do art. 26 da Lei 8.443/1992 c/c o art. 217 do Regimento Interno, fixando-lhe o prazo de quinze dias, a contar do recebimento da notificação, para comprovar perante o Tribunal o recolhimento da primeira parcela, e de trinta dias, a contar da parcela anterior, para comprovar o recolhimento das demais parcelas, devendo incidir sobre cada valor mensal, atualizado monetariamente, os juros de mora devidos, na forma prevista na legislação em vigor;
alertar ao responsável que a falta de comprovação do recolhimento de qualquer parcela importará no vencimento antecipado do saldo devedor, nos termos do § 2º do art. 217 do Regimento Interno deste Tribunal;
enviar cópia do acórdão que vier a ser proferido à Fundação Nacional de Saúde e ao responsável para ciência, informando que a deliberação, acompanhada do relatório e voto que a fundamentarem, estará disponível para consulta no endereço www.tcu.gov.br/acordaos, além de esclarecer que, caso requerido, o TCU poderá fornecer as correspondentes cópias, em mídia impressa, aos interessados e aos responsáveis arrolados nestes autos;
encaminhar cópia da deliberação ao Procurador-Chefe da Procuradoria da República no Estado de Tocantins, nos termos do § 3º do art. 16 da Lei 8.443/1992 c/c o § 7º do art. 209 do Regimento Interno do TCU, para adoção das medidas que entender cabíveis, informando-lhe que o inteiro teor da deliberação pode ser consultado no endereço www.tcu.gov.br/acordaos”.
2.	Divergindo do auditor, o diretor manifestou-se, com a anuência do titular da unidade técnica, pelo acatamento das alegações de defesa e consequente julgamento pela regularidade das contas, com quitação plena, nos seguintes termos (peça 68) :
“A instrução anterior apresenta excelente qualidade em todos os aspectos. Há, entretanto, uma questão polêmica que merece ser melhor debatida. Desta forma, apresento a seguir, manifestação divergente quanto ao mérito.
Antes disso, necessário abordar outra questão, formal, relativa à existência ou não de prejuízo à defesa do responsável (itens 3 a 15 a seguir) .
Coincidentemente, fui o Diretor responsável pelo processo desde sua instrução inicial, ainda no âmbito da Secex-SC.
Desde o primeiro pronunciamento (peça 5) , entendi que, em 2006, o responsável havia sido ouvido sobre irregularidade bastante diversa da que constaria do futuro ofício de citação. Enquanto em 2006 ele fora ouvido pela ausência de funcionalidade da obra em decorrência da falta da conclusão das ligações intradomiciliares (peça 37, p. 17) , que não faziam parte do convênio de que trata esta TCE (instrução precedente, subitem 32.27) , em 2017, a possível citação seria decorrente de inexecução total ou parcial da própria obra de que trata o convênio em tela, em caso de comprovada, em diligência sugerida pelo auditor naquele momento, fraude do perito que atestara a sua execução em 100% (peça 5, itens 5 e 11) .
Ao meu ver, a necessidade de se defender da acusação de inexecução de uma obra que fora considerada 100% concluída é bastante prejudicada pelo decurso do prazo entre o ano de 2005, quando houve a atestação, e o ano de 2017, 2018 ou 2019, quando o responsável teria que se defender, dependendo da demora nas diligências.
Considero que a presunção relativa de prejuízo deveria ser respeitada, a não ser que o Tribunal tivesse alguma evidência de que, nesse caso concreto, o prejuízo não se consumou. Não encontrei, nos autos, qualquer fundamentação que sustentasse a tese de que, nesse caso concreto, o decurso de mais de 10 anos não teria sido prejudicial à defesa do responsável. Considero que uma pessoa que tem, em seu benefício, a presunção relativa de um fato, não é a responsável por obter prova de que tal presunção deve se efetivar, mas sim o contrário: aquele que não deseja a consumação da presunção relativa é que deve provar que, no caso específico, ela deve ser desconsiderada. E a sociedade, representada pelos servidores do Tribunal e suas autoridades, não conseguiu fazer tal prova.
Entendo, porém, a cautela motivadora da continuidade do processo, decorrente do fato de o responsável estar envolvido em operação da Polícia Federal.
A tese do arquivamento foi repetida em outras ocasiões, com endosso do Secretário da Secex-SC: setembro de 2017 (peça 44) , por ocasião de sugestão de nova diligência por parte do auditor e fevereiro de 2019 (peça 52) , por ocasião da proposta de citação.
Por força da determinação do Relator do processo, Ministro Augusto Nardes, haja vista o responsável ser parte em operação da polícia federal que possivelmente abrangia o convênio em questão, as diligências e, posteriormente, a citação foram realizadas, apontando-se, nesta última, a seguinte conduta e o seguinte nexo de causalidade (peça 59) :
c) Conduta: não concluir a execução do objeto do Convênio 1411/2001, quando deveria ter executado fielmente as etapas previstas no plano de trabalho do Termo de Convênio; e não atingir os objetivos pactuados no ajuste, com a consequente perda da funcionalidade social da parcela de obras/serviços executados;
d) Nexo de causalidade: a não conclusão do objeto acordado e o não atingimento dos objetivos previstos no Convênio 1411/2001 resulta em presunção de dano ao erário pelo valor total repassado;
Observa-se do texto acima que o responsável foi finalmente citado, em 2019, 15 anos após a obra, por conduta consistente na inexecução do objeto do Convênio 1411/2001, de que trata a presente TCE, sem que ele jamais tivesse tido notícia de que houvesse suspeita de que a referida obra não estivesse 100% executada, visto que a comunicação de 2006 assim dispôs (peça 37, p. 17) :
...através do Relatório de Visita Técnica nº 01/05 – Visita Técnica Intermediária, de 04/05/05, apresenta o percentual de execução da Meta 1-Construção, em 100% com funcionalidade de 0%, comprometida por falta da conclusão das ligações intradomiciliares...
Lembra-se que as ligações intradomiciliares (ligações totalmente dentro das casas dos beneficiários) eram objeto de convênio diverso.
Também constou do texto da conduta condenável apresentada ao responsável o não atingimento dos objetivos pactuados no ajuste, com a consequente perda da funcionalidade social da parcela de obras/serviços executados, o que poderia, a princípio, ser o vínculo necessário com a comunicação de 2006.
Todavia, ao se ler a instrução de peça 51, que fundamentou o ofício de citação, a única menção que se faz à ausência de funcionalidade é quando menciona a Visita Técnica de 4/5/2005 no item 25, letra ‘a’, mas fazendo referência apenas à ‘baixa adesão da população através das ligações intradomiciliares’, sem mencionar outro convênio. Tal trecho da instrução é meramente descritivo e não faz parte de análise das condutas do responsável para fins de citação.
Resumo do que foi dito até agora: o responsável se defendeu de inexecução da obra objeto do Convênio 1.411/2001, inexecução esta que, pelo que se infere do texto do ofício e da instrução precedente ao ofício, teria resultado no não atingimento dos objetivos do convênio e na perda de funcionalidade da obra executada. É o que se entende ao ler o ofício.
Entendo que é essa a razão que levou o responsável a focar sua defesa no fato de que a obra objeto do Convênio 1.411/2001 fora 100% executada e que ele fora citado acerca da sua inexecução após o decurso de prazo muito acima de 10 anos.
Retorno, agora, ao mérito da questão, cuja polêmica mencionei no primeiro parágrafo deste pronunciamento: a condenação do responsável em decorrência da ausência de funcionalidade de uma obra como um todo (abrangendo dois convênios) , tendo em vista que a obra objeto do convênio em tela, embora 100% executada, não foi útil pois, para isso, outra obra, objeto de outro convênio, deveria ter sido executada e não o foi. 
Lembra-se que mesmo após as diligências realizadas à Polícia Federal, CGU e Funasa, não foi possível se afirmar que houve fraude nas perícias anteriores que atestaram a execução de 100% da obra de que trata o Convênio 1.411/2001.
Na instrução precedente, informa-se que as respostas aos questionamentos foram inconclusivas no que diz respeito ao percentual inexecutado (subitem 32.24) , concluindo-se que o responsável deveria ter suas contas julgadas irregulares e condenado em débito por conta da ausência de funcionalidade da obra em decorrência da falta das ligações intradomiciliares, objeto do Convênio 1.145/2004 (subitens 32.35 a 33) .
Ao meu ver, não é possível se condenar alguém pela falta de funcionalidade de uma obra executada 100% em decorrência da inconclusão de outra obra e não havendo, no Plano de Trabalho ou no termo do convênio qualquer condição nesse sentido.
É inconteste que houve uma irregularidade grave. Mas a irregularidade consistiu em se permitir a assinatura de dois convênios diversos, sem qualquer vinculação um com o outro, e cujas obras só teriam funcionalidade caso ambas fossem concluídas. Entretanto, os responsáveis por tal irregularidade não foram comunicados de tal fato desde 2001, o que inviabilizaria completamente sua defesa.
Se a rede de esgoto foi executada e disponibilizada (vide explicação pormenorizada sobre diferença entre ligações domiciliares e ligações intradomiciliares na instrução inicial, peça 4, itens 36 a 43) , e não havendo qualquer pendência no âmbito do convênio que possibilitou sua execução, não vejo como condenar o ex-Prefeito por conta do não uso de tal rede de esgoto.
Veja-se o seguinte exemplo: por alguma razão, decidiu-se construir uma ponte bastante onerosa por partes: um convênio para a infraestrutura, outro para a mesoestrutura, outro para a superestrutura e outro para os acessos. Após gastarem-se centenas de milhões com as 3 primeiras fases, o prefeito responsável pelos acessos deixa de executá-los. Seria cabível condená-lo a devolver todos os recursos utilizados para a construção da ponte inteira, devido ao fato de a ponte estar inutilizável?
Voltando ao caso em tela, a rede de esgoto foi construída e não se tornou imprestável pelo fato de, em um outro convênio, ter-se deixado de construir as ligações intradomiciliares (vide figura na peça 4, p. 8) , como exposto na instrução do Auditor:
Em outras palavras, a utilidade do sistema de esgotamento sanitário previsto no Convênio 1.411/2001 – tratado nestes autos –, dependia, sobremaneira, da execução das ligações intradomiciliares pactuadas no Convênio 1.145/2004 (objeto do Acórdão 2266/2018-TCU-Plenário) . Neste particular, no entanto, os argumentos de defesa são silentes e atêm-se ao transcurso de prazo já abordado acima, a imprecisões nas análises da Funasa e a elementos constantes da prestação de contas, sem enfrentar e superar as razões que deram causa à imprestabilidade total do sistema de esgotamento sanitário ante à ausência de funcionalidade e à inoperância.
Ante o exposto, manifesto-me pelo acatamento das alegações de defesa e consequente julgamento pela regularidade das contas com quitação plena.
Caso se entenda, ao final, que a irregularidade acima (falta de funcionalidade de uma obra em decorrência de inconclusão de obra diversa) tenha o condão de condenar o responsável, proponho que, preliminarmente, seja renovada a citação de modo que tal questão seja devidamente explicada a ele, fato que não ocorreu no ofício da peça 59, conforme demonstrado nos itens 4 a 15 deste Pronunciamento.
Proponho, ainda, determinação à Funasa para que tome as providências necessárias à utilização da rede de esgotos objeto do Convênio 1.411/2001, e informe este Tribunal, no prazo de 180 dias, sobre os resultados obtidos”.
3.	O Ministério Público junto a este Tribunal anuiu à proposta formulada pelos dirigentes da unidade técnica, ante as seguintes considerações (peça 70) :
“5. O Sr. Zélio Herculano de Castro foi citado por esta Corte nos seguintes termos (peça 59) :
a) Irregularidade: não conclusão dos serviços/obras previstos no Convênio 1411/2001, o que gerou a imprestabilidade da parcela executada, devido à não efetiva implantação e operação do sistema de esgotamento sanitário do município de Cachoeirinha (TO) ;
b) Dispositivos violados: art. 37, caput, c/c art. 70, parágrafo único, da Constituição Federal; art. 93 do Decreto-Lei 200/67; cláusula segunda, item II, letra ‘b’ e subcláusulas terceira e quinta; e cláusula décima, ambas do Termo de Convênio 1411/2001;
c) Conduta: não concluir a execução do objeto do Convênio 1411/2001, quando deveria ter executado fielmente as etapas previstas no plano de trabalho do Termo de Convênio; e não atingir os objetivos pactuados no ajuste, com a consequente perda da funcionalidade social da parcela de obras/serviços executados;
d) Nexo de causalidade: a não conclusão do objeto acordado e o não atingimento dos objetivos previstos no Convênio 1411/2001 resulta em presunção de dano ao erário pelo valor total repassado; (destacamos) 
Após refutar as preliminares aduzidas pelo responsável, o auditor da Secex-TCE se manifesta, quanto ao mérito, no sentido de não ser possível afastar as irregularidades atribuídas ao ex-prefeito.
O auditor argumenta que, no âmbito da Operação Covil, realizada pela Polícia Federal, foi identificado esquema de desvio de valores repassados pela Funasa a municípios do Estado do Tocantins. Ressalta a existência de outras TCE relativas a prejuízos causados pelo Sr. Zélio Herculano de Castro na utilização de recursos destinados à construção de sistema de esgotamento sanitário. Entre elas, destaca o TC Processo 021.128/2016-2, relativo ao Convênio 1.145/2004, cujo objeto incluía a construção das ligações intradomiciliares, que eram fundamentais para conferir funcionalidade plena ao objeto do Convênio 1.411/2001, em análise nestes autos. No referido processo, o ex-gestor foi condenado à restituição dos valores repassados em face da inexecução da obra (Acórdão 2266/2018-TCU-Plenário) .
Diante desse cenário, o auditor conclui que, ao não concretizar as ligações intradomiciliares previstas no Convênio 1.145/2004, o Sr. Zélio Herculano de Castro deu causa à imprestabilidade total do objeto do Convênio 1.411/2001. Em sua visão, trata-se de ‘uma relação de causa e efeito atribuída a um mesmo gestor’, cabendo a imputação de débito integral em face da falta de funcionalidade da parcela executada (peça 67, p. 16) .
Com as vênias de estilo, compartilho do entendimento dos dirigentes da Secex-TCE de que essa interpretação não deve prosperar.
A instrução de mérito (peça 67) admite não terem sido comprovadas as suspeitas de falsidade ideológica dos laudos emitidos pela Funasa contemporaneamente à execução das obras relativas ao convênio em exame, que chegaram a atestar 100% de execução física (peça 1, p. 134-137) .
Informa também que o Parecer Técnico 6/2018, emitido pela Funasa em resposta à diligência realizada pelo TCU, trouxe informações inconclusivas acerca do percentual executado, destacando que:
 (...) no decorrer de mais de uma década, a falta de manutenção e intervenções urbanas não criteriosas culminaram no abandono e deterioração e desativação da Estação de Tratamento de Esgoto executada e no soterramento de PV´s e Terminais de limpeza das redes coletoras e das caixas de ligações domiciliares. (peça 50, p. 4) .
Os documentos que constam do processo indicam, portanto, que a falta de funcionalidade da obra pactuada Convênio 1.411/2001 não decorreu do descumprimento de metas a ele relacionadas, mas da inexecução de ligações intradomiciliares que fizeram parte de outro ajuste, firmado em 2004 entre a Funasa e o Município de Cachoeirinha/TO.
Nesse contexto, filio-me à posição externada pelo diretor da Secex-TCE, que assim se manifestou:
19. Ao meu ver, não é possível se condenar alguém pela falta de funcionalidade de uma obra executada 100% em decorrência da inconclusão de outra obra e não havendo, no Plano de Trabalho ou no termo do convênio qualquer condição nesse sentido.
20. É inconteste que houve uma irregularidade grave. Mas a irregularidade consistiu em se permitir a assinatura de dois convênios diversos, sem qualquer vinculação um com o outro, e cujas obras só teriam funcionalidade caso ambas fossem concluídas. Entretanto, os responsáveis por tal irregularidade não foram comunicados de tal fato desde 2001, o que inviabilizaria completamente sua defesa.
21. Se a rede de esgoto foi executada e disponibilizada (vide explicação pormenorizada sobre diferença entre ligações domiciliares e ligações intradomiciliares na instrução inicial, peça 4, itens 36 a 43) , e não havendo qualquer pendência no âmbito do convênio que possibilitou sua execução, não vejo como condenar o ex-Prefeito por conta do não uso de tal rede de esgoto. (peça 68, p. 3) (destacamos) 
Em outras palavras, a concedente aprovou o plano de trabalho que deu origem ao Convênio 1.411/2001, bem como suas alterações, sem incluir em suas metas a execução das ligações intradomiciliares, só o fazendo cerca de três anos depois, por meio do Convênio 1.145/2004. Anuiu, portanto, à execução de um projeto que não garantia, por si só, a funcionalidade da obra. Diante disso, e não havendo questionamentos específicos quanto à regularidade da execução financeira, não cabe, a meu ver, imputar débito ao ex-prefeito que executou os itens previstos no plano de trabalho”.
	É o relatório.

Stéfany Cristina da Silva (OAB/TO 6.019), representando Zélio Herculano de Castro.

Procurador Sergio Ricardo Costa Caribé.

TOMADA DE CONTAS ESPECIAL. CONVÊNIO. NÃO CONCLUSÃO DOS SERVIÇOS PREVISTOS. NÃO ATINGIMENTO DOS OBJETIVOS PACTUADOS, COM A CONSEQUENTE PERDA DA FUNCIONALIDADE SOCIAL DA PARCELA DE SERVIÇOS EXECUTADOS. CITAÇÃO. EXECUÇÃO INTEGRAL DO OBJETO CONVENIADO. FALTA DE FUNCIONALIDADE DA OBRA EXECUTADA EM DECORRÊNCIA DE INCONCLUSÃO DE OBRA DIVERSA. REGULARIDADE COM QUITAÇÃO PLENA.

TOMADA DE CONTAS ESPECIAL (TCE)

Secretaria de Controle Externo de Tomada de Contas Especial (SecexTCE).

Aprecia-se tomada de contas especial instaurada pela Fundação Nacional de Saúde – Funasa, tendo como responsáveis o Sr. Zélio Herculano de Castro, ex-prefeito do Município de Cachoeirinha/TO, e a empresa Compactel Incorporadora e Construtora Ltda., em razão da impugnação total das despesas realizadas com os recursos oriundos do Convênio 1.411/2001, o qual visava à execução de um sistema de esgotamento sanitário na municipalidade. 
2.	Com vigência no período de 27/12/2001 a 18/9/2004, o convênio em tela previu recursos financeiros no valor de R$ 1.029.399,17, sendo R$ 977.929,21 de origem federal e R$ 51.469,96 relativos à contrapartida municipal, para a execução de 5.364 metros de rede coletora, 281 metros de linha de recalque, uma estação elevatória, 265 ligações domiciliares e uma estação de tratamento, composta de lagoa anaeróbia e facultativa, bem como para o desenvolvimento de Programa de Educação em Saúde e Mobilização Social (PESMS) . 
3.	No âmbito deste Tribunal, foi promovida a citação do Sr. Zélio Herculano de Castro para apresentar alegações de defesa e/ou recolher o valor total repassado à municipalidade, em face da não conclusão da execução do objeto conveniado e do não atingimento dos objetivos pactuados, com a consequente perda da funcionalidade social dos serviços executados. A empresa Compactel Incorporadora e Construções Ltda. foi excluída do chamamento por não ter sido a única beneficiária de pagamentos com os recursos do Convênio 1.411/2001.
4.	Após analisar a defesa apresentada pelo responsável (peça 66) , o Auditor da Secretaria de Controle Externo de Tomada de Contas Especial (SecexTCE) propôs a irregularidade das presentes contas, com imputação de débito e aplicação de multa ao responsável.
5.	Já o diretor e o titular da unidade técnica e o Ministério Público junto a este Tribunal (MPjTCU) manifestaram-se pela regularidade das presentes contas, ante o entendimento de que as obras conveniadas teriam sido 100% executadas e de que a falta de funcionalidade de tais obras teria decorrido de inconclusão de obra diversa, objeto de outro convênio celebrado entre a Funasa e a municipalidade envolvendo a ação Esgotamento Sanitário (Convênio 1.145/2004) .
6.	De pronto, acolho a proposta de mérito formulada pelos dirigentes da unidade técnica, a qual foi endossada pelo douto Parquet e cujas análises e conclusões adoto como razões de decidir.
7.	Com efeito, o órgão concedente promoveu diversas vistorias nas obras executadas pela municipalidade com os recursos oriundos desse ajuste, constatando diferentes percentuais de execução física das obras conveniadas, tendo atestado, em maio de 2005, nos termos do Relatório de Visita Técnica 1/2005 (peça 1, fls. 134/137) , a execução integral do objeto conveniado, todavia, com funcionalidade comprometida, por falta da conclusão das ligações intradomiciliares.
8.	Já ao analisar a prestação de contas final encaminhada pelo convenente, a Funasa emitiu o Parecer Financeiro 52/2006 (peça 1, fls. 144/146) , no qual listou as seguintes pendências: 
a) anexos com preenchimento incorreto: 
a.1) Relação de Bens — não foram discriminados os bens construídos; 
a.2) Relação de Pagamentos — faltou corrigir o elemento de despesa de 3490.30 (consumo) para 4590.51 (Construção) ; os itens 47 a 52, de 3490.39 (Serv. Terc. Pessoa Jurídica) para 3490.11 (Pessoal) ; os valores dos itens 45 de R$ 885,80 e 46 de R$ 3.400,30, que divergem dos valores dos cheques correspondentes sendo, 850062 de R$ 919,91 e Cheques 850087/850088 totalizando em R$ 3.686,69, respectivamente; o campo 08-Recurso, com a discriminação das despesas na fonte da receita 3 (rendimentos de aplicação) ; 
b) extratos bancários incompletos, faltando de aplicação dos meses de junho/2002 e de janeiro e fevereiro/2003; 
c) documentos não apresentados: termo de homologação/adjudicação; mapa de apuração; contratos; aditivos das licitações, justificativa para dispensa de licitação, se houver; termo de aceitação definitiva da obra; relatório de execução das atividades de educação em saúde do PESMS; 
d) percentual de execução de 100%, com funcionalidade de 0%, por falta da conclusão das ligações intradomiciliares.
9.	Passados 9 (nove) anos desde a última visita técnica, a Funasa realizou nova inspeção no Convênio 1.411/2001, conforme Relatório de Inspeção 3/2014-TO (peça 1, fls. 162/165) , desta feita incluindo o Convênio 1.145/2004, cujo objeto era a ampliação da rede coletora e instalação de estações elevatórias e de ligações intradomiciliares. 
10.	Sem especificar a que ajuste se referia, referida inspeção concluiu, entre outros pontos, pela execução do objeto conveniado em desacordo com o pactuado, pela não conclusão dos serviços previstos, pela ausência de tratamento do esgoto e pelo não alcance dos objetivos esperados.
11.	Ato contínuo, em reanálise da prestação de contas final do Convênio 1.411/2001, a Funasa decidiu, com base no contido no Relatório de Inspeção 3/2014-TO, nos termos do Parecer Financeiro Final 671/2014 (peça 1, fls. 166/168) , pela autuação da presente tomada de contas especial, em razão da impugnação total das despesas realizadas com os recursos do Convênio 1.411/2001, sob a alegação de que o objeto conveniado não teria sido concluído e o objetivo esperado não teria sido alcançado.
12.	Na fase externa desta tomada de contas especial, em face de razoável dúvida sobre a caracterização dos atos de gestão inquinados, a quantificação do débito e a definição das responsabilidades, aliado à materialidade dos valores envolvidos, foram promovidas medidas saneadoras com vista à obtenção de elementos adicionais de convicção acerca da conclusão e do aproveitamento do sistema de esgotamento sanitário objeto do Convênio 1.411/2001.
13.	Um dos elementos enviados a este Tribunal foi o Parecer Técnico 6/2018 (peça 50) , no qual a Funasa apontou inconsistências no Relatório de Inspeção 3/2014-TO, bem como asseverou a impossibilidade atual de verificação das obras executadas com recursos do Convênio 1.411/2001, dado o tempo transcorrido desde então, a falta de manutenção dessas obras e a realização de intervenções urbanas não criteriosas, as quais teriam culminado com o abandono, a deterioração e a desativação da estação de tratamento de esgoto construída, além da degradação de estruturas da rede coletora.
14.	Analisando os novos elementos colacionados aos autos, em conjunto e confronto com os que compuseram a tomada de contas especial, entendo, na mesma linha do defendido pelo escalão dirigente da unidade técnica e pelo Ministério Público junto a este Tribunal, que tais elementos não são suficientes para infirmar as conclusões do órgão concedente contidas no Relatório de Visita Técnica 1/2005 (peça 1, fls. 134/137) , que apontou a execução integral das obras conveniadas. 
15.	Cabe destacar que, como verificado nos autos, os pareceres elaborados no âmbito da Funasa após tal relatório, que fundamentaram a instauração desta tomada de contas especial, pecaram por ausência de qualidade e de detalhamento, bem como por incongruência e falta de assertividade, não se prestando como meio seguro de avaliação da execução física do Convênio 1.411/2001. 
16.	Assim, não se apurou evidência robusta da ausência de conclusão das obras alusivas ao Convênio 1.411/2001. 
17.	Por outro lado, os elementos inseridos nos autos confirmaram que o comprometimento da funcionalidade das obras executadas com os recursos do Convênio 1.411/2001 decorreu da inexecução das ligações de esgoto intradomiciliares, as quais, de fato, não faziam parte do seu escopo, mas do Convênio 1.145/2004. 
18.	Destarte, não é possível atribuir ao Sr. Zélio Herculano de Castro a responsabilidade pelo não atingimento dos objetivos previstos nesse ajuste.
19.	Nesse sentido, uma vez descaracterizadas as irregularidades que ensejaram o chamamento do Sr. Zélio Herculano de Castro em sede de citação, cabe julgar regulares as presentes contas, dando-lhe quitação plena.
	Pelas razões expostas, VOTO no sentido de que seja adotado o acórdão que ora submeto à apreciação deste colegiado.
TCU, Sala das Sessões Ministro Luciano Brandão Alves de Souza, em 10 de março de 2020.
Ministro JOÃO AUGUSTO RIBEIRO NARDES 
Relator